【裁判字號】    98,消債更,352
【裁判日期】    981130
【裁判案由】    更生事件
【裁判全文】
臺灣臺南地方法院民事裁定           98年度消債更字第352號
聲  請  人  甲○○
即  債務人
上列當事人因消費者債務清理事件聲請更生，本院裁定如下：
    主  文
聲請駁回。
聲請費用由聲請人負擔。
    理  由
一、聲請意旨略以：聲請人對金融機構因消費借貸而負擔之債務
    共計新臺幣（下同）233 萬6,546 元，前未曾依金融主管機
    關協調成立之中華民國銀行公會會員辦理消費金融案件無擔
    保債務協商機制與金融機構成立協商；聲請人於消費者債務
    清理條例施行後，在民國98年3 月向最大債權金融機構即荷
    商．荷蘭銀行股份有限公司（下稱荷蘭銀行）請求協商，嗣
    因荷蘭銀行要求聲請人應分180 期，每期給付新臺幣（下同
    ）1 萬2,330 元，而聲請人每月收入為8,000 元至2 萬元不
    等，每月應支出生活費用1 萬元、水費、電費3,000 元，應
    負擔聲請人之子乙○○之扶養費9,000 元、聲請人之父丙○○之扶養費3,000 元、房屋貸款1 萬9,600 元，無力負擔荷
    蘭銀行要求聲請人按月清償之金額而協商不成立，爰依消費
    者債務清理條例之規定，聲請更生等語。
二、按債務人不能清償債務或有不能清償之虞者，得依本條例所
    定更生或清算程序，清理其債務，消費者債務清理條例第3
    條定有明文。又聲請更生或清算不合程式或不備其他要件者
    ，法院應以裁定駁回之，但其情形可以補正者，法院應定期
    間先命補正，復為同條例第8 條所明定。衡諸債之關係，係
    以當事人間之信賴關係為基礎，為社會經濟組織之重要支柱
    ，故當事人於以法律行為追求自己之利益之際，亦應顧及對
    方之利益，並考量債權債務在社會上之作用，本於誠實及信
    用之原則，行使債權及履行債務。是對於已陷入經濟上困境
    之消費者，若任其於惡性循環之債務窘境中生存，將衍生嚴
    重之社會問題，難以維持安定之社會經濟秩序，故為兼顧債
    權人、債務人雙方之利益，對陷於經濟上困境之消費者，固
    應允其於消費者債務清理條例施行後，得選擇以重建型之更
    生程序或清算型之清算程序清理其債務，藉以妥適調整債務
    人與債權人及其他利害關係人間之權利義務關係，保障債權
    人獲得公平受償，並謀求消費者經濟生活之重建復甦機會。
    惟若債務人履行債務並無困難，僅係為圖謀減免債務，而不
    為債務之履行，即有違債權契約為誠信契約之本旨，而不能
    准許其更生或清算之聲請。
三、經查：
  (一)聲請人主張其對金融機構因消費借貸而負擔之債務共計233
    萬6,546 元，前未曾依金融主管機關協調成立之中華民國銀
    行公會會員辦理消費金融案件無擔保債務協商機制與金融機
    構成立協商；其於消費者債務清理條例施行後，在98年3 月
    向最大債權金融機構即荷蘭銀行請求協商，荷蘭銀行要求聲
    請人應分180 期，每期給付1 萬2,330 元，嗣協商不成立之
    事實，業據其提出前置協商不成立通知書1 份為證，並有荷
    蘭銀行98年8 月26日（98）荷銀債清字第1477號函1 份在卷
    足據，堪認屬實。
  (二)聲請人雖主張因荷蘭銀行要求聲請人應分180 期，每期給付
    1 萬2,330 元，而聲請人每月收入為8,000 元至2 萬元不等
    ，聲請人每月應支出生活費用1 萬元、水費、電費3,000 元
    ，應負擔聲請人之子乙○○之扶養費9,000 元、聲請人之父
    丙○○之扶養費3,000 元、房屋貸款1 萬9,600 元，無力負
    擔荷蘭銀行要求聲請人按月清償之金額等語。惟查：
    1.聲請人雖主張每月收入8,000 元至2 萬元不等。然查，聲
      請人前於98年3 月2 日向荷蘭銀行申請辦理前置協商時，
      具狀陳稱每月之收入有佣金所得1 萬8,000 元、工作所得
      2 萬5,000 元，共計4 萬3,000 元，有聲請人於98年3 月
      2 日向荷蘭銀行請求協商時，提出之前置協商申請人財產
      及收支狀況說明書影本1 份在卷可按，核與聲請人前揭主
      張，已有不符，參以聲請人提出本件聲請時，具狀陳稱：
      聲請前兩年必要之支出計有每月生活費用1 萬元、每月房
      屋貸款約1 萬9,600 元、每月應負擔子女之扶養費約1萬
      8,000 元、每月應負擔其父丙○○之扶養費3,000 元，每
      月水費、電費約2,500 元，有聲請狀所附財產及收入狀況
      說明書1 份在卷可按，足見聲請人聲請前二年每月支出之
      費用已達5 萬3,100 元，若聲請人每月收入僅有8,000 元
      至2 萬元不等，豈有於聲請前二年每月支出費用高達5 萬
      3,100 元之可能？足見聲請人前揭部分之主張，應與事實
      不符，不足採信，仍應以其向荷蘭銀行申請辦理前置協商
      時所述之每月收入狀況為可採，故本院認聲請人每月之收
      入約為4 萬3,000 元。
    2.聲請人雖主張每月應支出生活費用1 萬元、水費、電費
      3,000 元。然查，消費者債務清理條例立法目的係為使不
      幸陷入經濟困境之人得以清理債務、重建生活，並在清理
      債務過程中能適度保有符合人性尊嚴之最低基本生活所需
      ，而非維持債務人過去慣常之寬裕生活型態，否則非僅有
      悖於消費者債務清理條例之意旨，更係將債務人因個人浪
      費或財務管理失控之風險不當轉嫁予金融機構負擔，顯非
      公允。故為妥適調整債務人與債權人及其他利害關係人間
      之權利義務關係，保障債權人獲得公平受償，並謀求消費
      者經濟生活之重建復甦機會，法院對於債務人每月必要之
      生活費用，自不可僅以債務人主張之數額為斷，而應酌採
      政府所定最低生活費作為裁量標準，方屬允洽。準此，本
      院審酌聲請人居住於臺南市，有戶籍謄本1 份在卷可按，
      參酌內政部98年2 月16日台內社字第0980031312號公告之
      98年度臺灣省（不含臺北縣）低收入戶最低生活費為每人
      每月9,829 元，聲請人每月應支出之必要生活費用，應為
      9,829 元，始為合理。其次，內政部公布之前開低收入戶
      最低生活費乃由中央、直轄市主管機關參照中央主計機關
      所公布當地區最近1 年平均每人消費支出60% 定之，此參
      諸社會救助法第4 條第2 項之規定自明；而中央主計機關
      所公布當地區最近1 年平均每人消費支出，乃依據各縣市
      轄區內之民生消費型態、經濟繁榮情狀及縣市居民之所得
      收入等各項數據所統計出之消費支出金額，於統計時，業
      已計入平均每人之食品、飲料、菸草支出、衣著、鞋襪類
      支出、房地租、水費、燃料及燈光支出、家庭器具、設備
      及家事管理支出、醫療及保健支出、運輸交通及通訊支出
      、娛樂消遣及教育文化服務支出及什項支出，自不應於聲
      請人每月應支出之必要生活費用外，另行計入水費、電費
      之支出。
    3.聲請人雖主張每月應負擔其子乙○○之扶養費9,000 元、
      其父丙○○之扶養費3,000 元。惟按，直系血親相互間，
      互負扶養之義務；負扶養義務者有數人而其親等同一時，
      應各依其經濟能力，分擔義務；受扶養權利者，以不能維
      持生活而無謀生能力者為限；前項無謀生能力之限制，於
      直系血親尊親屬，不適用之；扶養之程度，應按受扶養權
      利者之需要與負扶養義務者之經濟能力及身分定之。此參
      之民法第1114條第1 款、第1115條第3 項、第1117條第1
      項、第2 項、第1119條分別定有明文。查：
      (1)聲請人之子乙○○為81年5 月17日生，尚未成年，名下
        並無財產，有戶籍謄本及稅務電子閘門財產所得調件明
        細表各1 份在卷足據，堪認不能維持生活而無謀生能力
        ，應有受聲請人扶養之權利。本院審酌聲請人之子乙○○，現住於臺南市，有戶籍謄本在卷可按，對其負扶養
        義務之人，除聲請人外，尚有聲請人之配偶丁○○；而
        聲請人目前積欠前開為數不少之債務，聲請人之配偶丁○○目前工作並不穩定，此據聲請人具狀陳述在卷，惟
        聲請人之配偶丁○○名下有土地及建物各1 筆，僅以土
        地公告現值及建物課稅現值計算，該土地及建物之價值
        已逾400 萬元，有稅務電子閘門財產所得調件明細1份
        在卷可按，並斟酌聲請人之子乙○○尚未成年，其需要
        應較成年人為低，及聲請人、聲請人之配偶丁○○之經
        濟能力應僅能提供其子乙○○與低收入戶最低生活費相
        當之扶養程度，而行政院內政部所公布98年度臺灣省（
        不含臺北縣）低收入戶最低生活費為每人每月9,829 元
        等一切情狀，認聲請人之子乙○○每月之扶養費以
        8,000 元為適當，復斟酌聲請人及其配偶丁○○之經濟
        能力，認聲請人應負擔扶養義務五分之二。從而，聲請
        人每月應負擔其子乙○○之扶養費，應為3,200 元。
      (2)聲請人之父丙○○為26年12月23日生，於96、97年並無
        所得，名下雖有土地2 筆、建物1 筆，惟其土地之公告
        現值、建物課稅現值總計未逾10萬元，可見其價值不高
        ，有戶籍謄本及稅務電子閘門財產所得調件明細1 份附
        卷足據，堪認業已不能維持生活，而有受聲請人扶養之
        權利。本院審酌聲請人之父丙○○，現住於臺南縣，有
        戶籍謄本1 份在卷可按，對其負扶養義務之人，除聲請
        人外，尚有聲請人之弟戊○○、聲請人之妹己○○、庚○○；而聲請人目前積欠前開為數不少之債務，聲請人
        之妹己○○尚欠聲請人債務，有聲請人之債務人清冊1
        份附卷可考，聲請人之弟戊○○於96、97年度之薪資所
        得，分別為八十餘萬元及九十餘萬元，聲請人之妹庚○○於96、97年度，均無薪資所得，並有稅務電子閘門財
        產所得調件明細表1 份在卷可按，斟酌聲請人之父丙○○之需要，及聲請人、聲請人之弟戊○○、聲請人之妹
        己○○、庚○○等人之經濟能力等一切情狀，認聲請人
        之父丙○○每月之扶養費以1 萬元為適當；再斟酌聲請
        人、聲請人之弟戊○○、聲請人之妹己○○、庚○○均
        值壯年，均非無工作能力之人等經濟能力，認聲請人應
        負擔扶養義務四分之一。從而，聲請人每月應負擔其父
        丙○○之扶養費，應為2,500 元。
    4.聲請人另雖主張每月應繳納1 萬9,600 元房屋貸款。惟查
      ，聲請人為前揭房屋貸款之連帶保證人，業據聲請人具狀
      陳述在卷，足見聲請人繳納之上開款項，乃用以清償其所
      負之連帶保證債務，自非必要之生活費用。
    5.從而，聲請人每月必要之生活費用應為1 萬5,529 元（計
      算式：9,829 ＋3,200 ＋2,500 ＋0 ＝15,529）。
  (三)按現代社會經濟之本質乃以貨幣為媒介之「信用經濟」型態
    ，交易者藉由債權債務之建立實現商品交換或金融交易，使
    市場經濟活絡並不斷拓展其廣度及深度。因此，如欲評估債
    務人是否不能清償債務或有不能清償之虞，自應綜合債務人
    之債務總額、債務人之年齡、工作能力、債務人未來可能獲
    得之勞務報酬、財產，以為判斷。本件以聲請人每月收入4
    萬3,000 元，扣除債務人每月必要之生活費用1 萬5,529 元
    ，尚有2 萬7,471 元，應有能力負擔荷蘭銀行所提出聲請人
    應分180 期，每期給付1 萬2,330 元之清償方案；復參以聲
    請人之妹己○○尚欠聲請人230 萬元，此有聲請人所提出聲
    請人之債務人清冊1 份、己○○簽發之本票影本及己○○書
    立之借據影本各1 紙在卷足據，聲請人之妹己○○日後如能
    清償債務之全部或一部，聲請人將更有清償之能力，實難認
    聲請人有何不能清償債務或不能清償之虞之情事。
四、綜上所陳，本件聲請人既無不能清償債務或有不能清償之虞
    之情事，其聲請之更生之要件即有不備，且其情形又屬無從
    補正，揆之前揭規定，自應駁回其更生之聲請。
五、依消費者債務清理條例第8 條、第15條，民事訴訟法第78條
    ，裁定如主文。
中    華    民    國    98    年    11    月    30    日
                      民事第三庭  法    官  伍逸康
以上正本係照原本作成。
如對本裁定抗告須於裁定送達後10日內向本院提出抗告狀，並繳
納抗告費新臺幣1,000元。
中    華    民    國    98    年    11    月    30    日
                          書記官  盧昱蓁


司法院資訊處製作；財團法人民間司法改革基金會備份。
